【裁判字號】    95,訴,184
【裁判日期】    950731
【裁判案由】    偽證等
【裁判全文】
臺灣嘉義地方法院刑事判決               95年度訴字第184號
公  訴  人  臺灣嘉義地方法院檢察署檢察官
被      告  乙○○
選任辯護人  盧奇南律師
被      告  丙○○
上列被告因偽證等案件，經檢察官提起公訴（94年度偵字第6814
號），本院判決如下：
    主  文
乙○○犯詐欺取財未遂罪，處有期徒刑肆月，如易科罰金，以銀
元參佰元即新臺幣玖佰元折算壹日。
丙○○幫助犯詐欺取財未遂罪，處有期徒刑參月，如易科罰金，
以銀元參佰元即新臺幣玖佰元折算壹日。緩刑貳年。
    事  實
一、乙○○為黃心怡之母。黃心怡於民國94年10月8日上午6時許
    ，因與男友感情不睦且工作不穩定，在友人丙○○面前跳嘉
    義市蘭潭水庫自殺，經送財團法人天主教聖馬爾定醫院（下
    簡稱聖馬爾定醫院）救治。乙○○於當日上午接獲丙○○電
    話通知趕往醫院急診室後，見黃心怡急救後仍昏迷不醒，因
    知悉黃心怡前於94年3月間向國寶人壽保險股份有限公司（
    下稱國寶人壽）投保之壽險（受益人為黃心怡之子謝ＯＯ）
    ，係約定被保險人於投保2年內因自殺死亡之情形，並不理
    賠保險金，為圖領取該壽險之保險理賠金新臺幣220萬元，
    遂央請丙○○協助，對丙○○稱：因黃心怡尚留有年幼稚子
    謝ＯＯ，如黃心怡無法救活，請於檢警調查時配合陳稱黃心
    怡係因撿拾皮包意外落水，如此謝ＯＯ方能領到保險金等語
    ，丙○○基於同情而加以允諾。嗣黃心怡於10月13日上午8
    時50分許不治死亡，乙○○意圖為他人不法之所有、丙○○
    則基於幫助詐欺取財之犯意，於員警詢問及檢察官相驗時，
    均稱黃心怡係因撿拾皮包而不慎落水等語，乙○○並於黃心
    怡死亡之翌日即94年10月14日，以黃心怡意外死亡為由，透
    過誠昱公司保險經紀代理人甲○○，向國寶人壽提出保險理
    賠金之申請，惟於95年2月15日遭國寶人壽公司以黃心怡死
    亡原因不明為由拒絕理賠，始未得逞。
二、案經臺灣嘉義地方法院檢察署檢察官自動檢舉偵查起訴。
    理  由
一、訊據被告丙○○對於上揭犯罪事實坦承不諱；訊據被告乙○
    ○則矢口否認犯行，辯稱：伊不在現場，不知黃心怡為何落
    水，但伊事後至現場時，確實發現黃心怡的皮包遺落現場，
    故伊認為黃心怡可能為撿拾皮包而意外落水，伊提出保險理
    賠申請並無詐領保險金意圖云云。經查：
  (一)黃心怡係因感情、工作問題跳蘭潭水庫自殺乙情，業據被告
    丙○○供述及立於證人地位於偵、審中結證明確。互核與聖
    馬爾定醫院急診護理評估表中「主訴」欄位記載「據p't（
    指黃心怡）朋友稱p't因家庭感情因素情緒不穩定，約6:10
    跳入仁義潭，由EMT送入時無心跳，p't腹部腫脹」等語（見
    相驗卷第50頁），及該醫院急診室護士陳美妙證稱：「死者
    （指黃心怡）因感情因素跳仁義潭自殺，這句話是跟死者一
    起來的朋友告訴我們，我就填寫上去」等語（見相驗卷第10
    2頁）大致相符，雖急診護理評估表記載及護理人員證述係
    據稱黃心怡跳入「仁義潭」，而與被告丙○○所述互有出入
    ，惟就黃心怡係跳水自殺乙情，則無不合；且黃心怡係於蘭
    潭經消防局打撈上岸由救護車送醫急救乙情，有卷附嘉義市
    警察局第二分局處理相驗案件初步調查報告暨報驗書可查；
    黃心怡死亡原因係生前落水乙情，並據檢察官督同法醫相驗
    屬實，有相驗筆錄、相驗屍體證明書及驗斷書可稽，是黃心
    怡跳蘭潭水庫自殺之事實，洵足認定。
  (二)被告乙○○於黃心怡落水送醫急救時，見黃心怡昏迷不醒，
    在醫院內即央請被告丙○○於檢警調查時配合陳稱黃心怡係
    意外落水乙情，業據共同被告丙○○具結證述在卷，衡以被
    告丙○○與黃心怡係朋友關係，別無其他怨隙或利害糾紛，
    於通知被告乙○○黃心怡落水時，自無隱瞞黃心怡落水原因
    之必要，被告丙○○之證詞堪信屬實。且被告乙○○於黃心
    怡死亡之翌日即94年10月14日，確實向國寶人壽提出保險金
    申請，僅因國寶人壽審核後認黃心怡死亡原因不明，始未獲
    理賠乙節，有保險金申請書（見1009號偵查卷第33頁）、理
    賠核定通知單、理賠調查報告表（見1009號偵查卷第34、35
    頁）可查，並據受理申請之誠昱公司保險經紀代理人甲○○
    到庭結證明確，核與被告丙○○前述證詞相符，自堪認定。
  (三)至黃心怡之子謝ＯＯ固於94年11月22日偵查中到庭證稱：「
    我有看到我母親掉到水裡。當天我母親與丙○○在一起，他
    們有吵架，我母親的皮包在車上，我看到丙○○與我母親在
    紅磚道上，丙○○用雙手推我的母親推入水中，我母親就掉
    下水」等語（見相驗卷第107頁）。惟參以證人謝ＯＯ係90
    年10月9日生，於黃心怡落水及前述偵查時，年僅4歲，是否
    能確實理解其所見所聞並加以具體描述，已非無疑；且該證
    人於本院審理時到庭，經審判長訊以：「阿嬤（指乙○○）
    教你如何說」時，答以：「阿嬤說要說是阿姨（丙○○）推
    媽媽下去」等語（見本院卷第85頁）；再經審判長訊以：「
    有無看到媽媽如何跌下水」時，則答稱：「我沒有看到」等
    語（見本院卷第86頁）。是本院依直接接觸證人謝ＯＯ後，
    對證言憑信性之審酌結果，認證人謝ＯＯ於本院直接審理之
    前（偵查中）所為之供述，顯非可信。而證人謝ＯＯ於本院
    審理時證稱並未見到其母親黃心怡如何落水，則其所為證述
    自無從援引為有利或不利被告之認定，附此敘明。
  (四)綜上，本件事證明確，被告犯行洵堪認定。
二、核被告乙○○所為，係犯刑法第339條第3項、第1項之詐欺
    取財未遂罪；被告丙○○係犯同條項及刑法第30條之幫助詐
    欺取財未遂罪。被告行為後，刑法業於94年2月2日修正公布
    ，自95年7月1日施行，(一)關於未遂犯處罰之規定（得按既遂
    犯之刑減輕之），由原第26條前段移列為新法第25條第2項
    後段，僅有條項之調整，法律效果並無不同，應依現行刑法
    第25條第2項後段論處；(二)修正前刑法第33條第5款關於罰金
    之定義規定為「銀元1元以上」，修正後則提高為「新臺幣
    1,000元以上，以百元計算之」，比較新舊法結果，以修正
    前之規定較有利於被告，應適用修正前之規定；(三)依修正前
    刑法第41條第1項前段規定，易科罰金之折算標準，係以銀
    元1元以上3元以下折算1日（依罰金罰鍰提高標準條例廢止
    前第2條規定，就其原定數額提高為100倍折算1日，即銀元
    100、200、300元折算1日，換算成新臺幣即300 、600、900
    元折算1日）。該規定修正後，易科罰金之折算標準則係以
    新臺幣1,000、2,000、3,000元折算1日，比較新舊法之結果
    ，以修正前之規定，較有利於被告，依刑法第2條第1項之規
    定，應適用修正前之規定。爰審酌被告乙○○、丙○○犯罪
    之動機、詐領保險金之方式，及被害人國寶人壽經審核保險
    理賠申請後，拒絕理賠，尚未受實際損害；兼衡被告乙○○
    係高商肄業之智識程度、離婚、撫育謝ＯＯ之生活狀況；被
    告丙○○係高商畢業之智識程度、未婚無子女之生活狀況；
    以及被告乙○○犯後否認犯行、被告丙○○坦承犯行之犯後
    態度等一切情狀，分別量處如主文所示之刑，併均諭知易科
    罰金之折算標準。又關於緩刑之規定，犯罪在新法施行前，
    新法施行後裁判，緩刑之宣告，應適用新法第74條之規定（
    有最高法院95年度第8次刑事庭會議紀錄參照），查被告丙
    ○○未曾因故意犯罪受有期徒刑以上刑之宣告，此有臺灣高
    等法院被告全國前案紀錄表存卷可考，其因同情黃心怡之子
    謝ＯＯ遭遇而為本案犯行，事後並坦承犯行不諱，當認其經
    此偵審教訓，已知所警惕，信無再犯之虞，本院認對其所宣
    告之刑以暫不執行為適當，依修正後刑法第74 條第1項第1
    款規定併予宣告緩刑2年，用啟自新。
三、本件公訴意旨另以：被告乙○○明知黃心怡係自殺身亡，竟
    均基於偽證之犯意，於94年10月13日、11月1日、11月22 日
    偵查時虛偽證稱黃心怡係意外落水死亡等語；另被告乙○○
    基於教唆偽證之犯意，唆使被告丙○○為同上虛偽證述，被
    告丙○○遂基於偽證之犯意，於94年10月13日、11月1日偵
    查中，為同上虛偽之證詞，因認被告乙○○、丙○○另涉犯
    刑法第168條之偽證罪嫌；被告乙○○並涉犯刑法第29條第2
    項、第168條之教唆偽證罪嫌。經查，乙○○、丙○○於94
    年10月13日偵查時，並未經具結；另被告2人於94年11月1日
    偵查時，及被告乙○○於94年11月22日偵查時，固經檢察官
    諭知具結之義務及偽證之處罰，令具結後作證，有證人結文
    附於相驗卷內可稽（見相驗卷第44、45、111頁），然依前
    述偵查訊問筆錄所載，檢察官並未依刑事訴訟法第186條第2
    項規定，告知證人依同法第181條規定得拒絕證言之權利，
    即對證人告以具結之義務及偽證之處罰，並命朗讀結文後具
    結，已侵犯證人即本案被告之拒絕證言權，因未踐行法定告
    知程序，所令具結自不生具結之效力。既欠缺刑法第168條
    偽證罪所定「經供前或供後具結」之構成要件，自無從對於
    被告2人以偽證罪相繩；被告丙○○既不成立偽證罪，被告
    乙○○教唆偽證部分亦不成罪，原均應為無罪諭知，惟公訴
    人認上開部分與被告前揭經起訴論罪科刑部分，具有牽連犯
    之裁判上一罪關係，爰不另為無罪諭知，併此敘明。
據上論斷，應依刑事訴訟法第299條第1項，刑法第2條第1項前段
、339條第1項、第3項、第30條、第25條第2項後段、第41條第1
項前段（修正前）、第74條第1項前段，刑法施行法第1條之1第1
項、第2項前段，罰金罰鍰提高標準條例第2條（修正前），現行
法規所定貨幣單位折算新臺幣條例第2條，判決如主文。
本案經檢察官陳昭廷到庭執行職務
中    華    民    國    95    年    7     月    31    日
                  刑事第一庭審判長法  官  許進國
                                  法  官  張道周
                                  法  官  鄧晴馨
上列正本證明與原本無異。
如不服本判決，應於判決送達後10日內向本院提出上訴狀（應附
繕本）。告訴人或被害人如對於本判決不服者，應具備理由請求
檢察官上訴，其上訴期間之計算係以檢察官收受判決正本之日期
為準。
中    華    民    國    95    年    7     月    31    日
                                  書記官  陳慶時


司法院資訊處製作；財團法人民間司法改革基金會備份。
